臺灣高等法院臺中分院民事判決
                                  109年度重上字第228號 
上  訴  人  賴東嶽(即酉○○繼承人)

            賴西嶽(即酉○○繼承人)

            徐賴慧英(即酉○○繼承人)

            賴金嶽(即酉○○繼承人)

            賴望月(即戌○○繼承人)

            賴春月(即戌○○繼承人)

            賴日春(即戌○○繼承人)


            賴金旺(即戌○○繼承人)

            賴日新(即戌○○繼承人)

            賴徐鳳嬌(即天○○繼承人)

            賴建益(即天○○繼承人)

            賴建材(即天○○繼承人)

            賴建成(即天○○繼承人)


            賴東海  
            賴宣德  
上  一  人
訴訟代理人  徐盛國律師
上15人共同
訴訟代理人  陳盈壽律師
被上訴人    賴樹民  

            賴蕙榕  
            賴楷傑  
兼 上 一人
法定代理人  張育倫  
上三人共同
訴訟代理人  李效文律師
上列當事人間請求移轉登記事件，上訴人對於中華民國109年8月
27日臺灣臺中地方法院108年度重訴字第724號第一審判決提起上
訴，並為訴之追加，本院於110年9月14日言詞辯論終結，判決如
下：
    主  文
上訴及追加之訴均駁回。
第二審訴訟費用由上訴人負擔。
    事實及理由
壹、程序事項：
一、按當事人喪失訴訟能力或法定代理人死亡或其代理權消滅者
    ，訴訟程序在有法定代理人或取得訴訟能力之本人承受其訴
    訟以前當然停止。上開所定之承受訴訟人，於得為承受時，
    應即為承受之聲明。民事訴訟法第170條、第175條第1項定
    有明文。被上訴人申○○為民國00年0月出生（見原審卷㈡第10
    1頁），於起訴時尚未成年，由其法定代理人乙○○代理。嗣
    於本件審理期間，申○○已成年而取得訴訟能力，乙○○之法定
    代理權已經消滅，申○○並依法具狀聲明承受訴訟（見本院卷
    第217頁），核無不合。
二、按於第二審為訴之變更追加，非經他造同意，不得為之。但
    請求之基礎事實同一者，不在此限，民事訴訟法第446條第1
    項、第255條第1項第2款定有明文。上訴人於原審主張坐落
    臺中縣○○鎮○○段○000地號（地目田、面積3864.68平方公尺
    ，重測前為000之0地號）、同段000地號（地目田、面積370
    平方公尺，重測前為126地號）之土地（以下合稱系爭土地
    ），原為上訴人癸○○、己○○及訴外人酉○○、戌○○、亥○○、天
    ○○等6兄弟（下稱癸○○6兄弟，除亥○○
    以外之5人稱酉○○5兄弟）分別共有，於49年間信託登記予亥
    ○○名下，而該信託契約嗣經戌○○與被上訴人間涉訟之本院95
    年度上易字第337號（以下稱前案）民事確定判決認定為無
    效，則亥○○取得酉○○5兄弟之應有部分為不當得利。於亥○○
    死亡後，系爭土地由被上訴人經繼承取得並已為分割繼承登
    記，則被上訴人應負有返還之義務，爰依不當得利及繼承之
    法律關係請求被上訴人移轉如上訴聲明第㈡項⒈至⒌所示系爭
    土地應有部分予上訴人。嗣上訴人於本院追加依癸○○6兄弟
    於84年間簽訂之「酉○○等六兄弟管理祖業切結書」（下稱系
    爭切結書）第一條約定：「協議分割祖業時，各持有名義人
    （含繼承人）應配合辦理過戶登記」為請求權基礎，請求上
    訴人應移轉如上訴聲明第㈡項⒈至⒌所示之系爭土地應有部分
    （見本院卷第49至51頁、第106頁）。經核上訴人之追加部
    分與原訴均是基於請求被上訴人返還關於酉○○5兄弟登記在
    亥○○名下之應有部分而為，其請求之基礎事實同一，合於前
    開規定，應予准許。
貳、實體事項：
一、上訴人主張：
㈠、系爭土地係癸○○6兄弟之祖父黃○○贈與，由癸○○6兄弟所分別
    共有，應有部分各6分之1。因斯時亥○○甫自臺中農校畢業而
    有農業方面之專業知識，且善於掌理財務，酉○○5兄弟於49
    年8月13日將系爭土地應有部分各6分之1信託登記在亥○○名
    下（下稱系爭信託契約），並由亥○○管理。其後癸○○6兄弟
    另於84年11月26日簽訂系爭切結書，於第一條明定癸○○6兄
    弟及繼承人於協議分割祖業時，應無條件隨時配合辦理過戶
    登記。
㈡、亥○○於00年0月00日死亡，亥○○之子即玄○○、未○○2人分割繼
    承取得系爭土地之應有部分各2分之1，嗣玄○○於00年0月0日
    死亡，其繼承人即被上訴人申○○、午○○、乙○○（下稱乙○○3
    人）再於94年8月31日分割繼承取得系爭土地應有部分各6分
    之1。另酉○○於00年0月00日死亡，其繼承人為庚○○、戊○○、
    甲○○○、壬○○（下稱庚○○4人）；戌○○於000年0月00日死亡，
    其繼承人為巳○○、卯○○、丙○○、辛○○、丁○○（下稱巳○○5人
    ）；天○○於000月0月0日死亡，其繼承人有配偶辰○○○、子女
    寅○○、丑○○、子○○（下稱辰○○○4人）。
㈢、系爭信託契約既經前案確定判決認屬脫法行為而無效，則被
    上訴人保有酉○○5兄弟就系爭土地應有部分各6分之1，即屬
    無法律上原因，應負返還之義務。另被上訴人依系爭切結書
    第一條約定，負有分割協議時須隨時配合辦理過戶登記之義
    務，此係有別於系爭信託契約之法律關係。上訴人於109年1
    0月29日通知被上訴人到場，被上訴人未到場而拒絕協議，
    係以不正當行為阻止條件成就，依民法第101條第1項規定，
    應視為條件已成就，是以被上訴人應依系爭協議書第一條約
    定，將系爭土地應有部分各6分之1移轉登記予上訴人。此外
    ，上開不當得利返還請求權，應以前案判決確定時起算消滅
    時效，則上訴人提起本件訴訟未罹於時效。又被上訴人未○○
    於原審審理期間多次表達系爭土地本係祖產應返還上訴人等
    語，為拋棄其時效利益。爰依不當得利及繼承法律關係、系
    爭切結書第一條之約定，擇一請求被上訴人將如上訴聲明第
    ㈡項⒈至⒌所示系爭土地應有部分移轉登記予上訴人等語（原
    審為上訴人敗訴之判決，上訴人不服，提起上訴，並為訴之
    追加）。並上訴聲明：㈠原判決廢棄。㈡上廢棄部分：⒈未○○
    、申○○、午○○、乙○○依序應將系爭土地之所有權應有部分12
    分之1、36分之1、36分之1、36分之1，移轉登記予庚○○4人
    公同共有。⒉未○○、申○○、午○○、乙○○依序應將系爭土地之
    所有權應有部分12分之1、36分之1、36分之1、36分之1，移
    轉登記予巳○○5人公同共有。⒊未○○、申○○、午○○、乙○○依序
    應將系爭土地之所有權應有部分12分之1、36分之1、36分之
    1、36分之1，移轉登記予辰○○○4人公同共有。⒋未○○、申○○
    、午○○、乙○○依序應將系爭土地之所有權應有部分12分之1
    、36分之1、36分之1、36分之1，移轉登記予癸○○。⒌未○○、
    申○○、午○○、乙○○依序應將系爭土地之所有權應有部分12分
    之1、36分之1、36分之1、36分之1，移轉登記予己○○。
二、乙○○3人則以：兩造之祖父黃○○自始並未履行系爭土地贈與
    契約登記給酉○○5兄弟，而依修正前民法第407條之規定，不
    動產贈與為要物契約，未經登記不生效力。又系爭信託契約
    經前案確定判決認定違反64年、89年修正前土地法（下稱修
    正前土地法）第30條之強制規定，則系爭土地移轉所有權屬
    於因不法原因而為給付，依民法第180條第4款規定，上訴人
    不得請求返還。且上訴人主張之不當得利返還請求權，自49
    年間登記完畢日起迄今已59年，罹於消滅時效。又系爭切結
    書第一條之約定亦違反上開修正前土地法第30條之規定而為
    無效；縱認系爭切結書之約定有效，系爭切結書之真意僅係
    將49年間癸○○6兄弟各自受託登記土地之範圍及祖業處理原
    則予以確認並書面化，為類似相互牽制、同時履約之約定，
    並非另立新契約關係。且系爭切結書為前案確定判決效力所
    及，上訴人於本件訴訟追加依系爭切結書之系爭約定為請求
    ，違反一事不再理規定。另未○○不利於乙○○3人之陳述，對
    乙○○3人不生效力等語，資為抗辯。並答辯聲明：上訴駁回
    。
三、未○○則以：系爭切結書之範圍包含全部祖產，系爭土地僅為
    祖產之一部分，應就全部土地一起處理，而非僅處理系爭土
    地。對返還系爭土地應有部分沒有意見，亦不主張時效抗辯
    ，但上訴人如先返還地價稅、遺產稅等相關稅捐，則同意上
    訴人之請求。並答辯聲明：上訴駁回。
四、兩造就本件為爭點整理如下：（見本院卷第134至135頁、第
    184至185頁）：
㈠、不爭執事項：
１、癸○○等6人為兄弟關係，黃○○（於00年間死亡）為癸○○6兄弟
    之祖父，訴外人地○○（於00年間死亡）則為癸○○6兄弟之父
    。
２、系爭土地原為黃○○出資購買，並於49年8月13日登記在亥○○名
    下。
３、酉○○於00年0月00日死亡（其配偶宇○○於000年0月00日死亡）
    ，繼承人為庚○○4人；戌○○於000年0月00日死亡，繼承人為
    巳○○5人；天○○於000月0月0日死亡，繼承人為辰○○○4人；亥
    ○○於00年0月00日死亡，由亥○○之子即玄○○及未○○於89年9月
    22日分割繼承取得系爭土地應有部分各2分之1。玄○○於00年
    0月0日死亡，由玄○○之繼承人即乙○○3人於94年8月31日分割
    繼承取得系爭土地之應有部分各6分之1。
４、戌○○前以系爭土地為癸○○6兄弟共有，信託或借名登記在亥○○
    名下，依信託契約、借名登記及繼承之法律關係，訴請被上
    訴人移轉系爭土地之應有部分予戌○○，經前案確定判決認系
    爭土地為癸○○6兄弟共有，亥○○係受其餘5兄弟之信託而管理
    系爭土地，認戌○○就系爭土地應有部分6分之1與亥○○間存有
    信託契約，然因系爭土地為農地，依修正前土地法第30條規
    定，承受人以能自耕為限，違反者，所有權之移轉無效。戌
    ○○於黃○○贈與時無法取得自耕能力證明以辦理移轉登記，為
    達贈與之目的，信託登記於亥○○名下，此信託契約乃脫法行
    為而為無效等理由，駁回戌○○關於被上訴人應將系爭土地應
    有部分各6分之1移轉登記之請求而確定。
５、酉○○5兄弟與亥○○關於系爭土地之登記為信託關係，因違反修
    正前土地法第30條之規定而為無效。
６、兩造對於癸○○6兄弟於77年所簽立「酉○○等六兄弟管理祖業切
    結書」（下稱77年切結書）、及84年所簽立「酉○○等六兄弟
    管理祖業切結書」（即系爭切結書）之形式上真正不爭執。
㈡、爭點：
１、上訴人依據不當得利及繼承之法律關係、系爭切結書第一條
    之約定，擇一請求被上訴人應將系爭土地如上訴聲明㈡⒈至⒌
    所示應有部分移轉予上訴人，有無理由？
２、上訴人之不當得利返還請求權是否罹於時效？
３、未○○有無拋棄時效利益之情事？
五、得心證之理由：　　　　　　　　　　　　　　　      
㈠、酉○○5人並未因黃○○之贈與而取得系爭土地之應有部分：
１、系爭土地原為黃○○所有，欲贈與癸○○6兄弟，因當時土地法第
    30條第1項規定私有農地所有權之移轉，其承受人以能自耕
    者為限。而因亥○○有自耕農身分，故由酉○○5兄弟與亥○○成
    立信託契約關係，並由黃○○在49年8月13日將系爭土地登記
    在亥○○名下；系爭信託契約係以迂迴方式規避修正前土地法
    第30條之強行規定，使不具自耕能力之酉○○5人為信託契約
    之受益人以達享有土地所有權之目的，為屬脫法行為，應為
    無效，此為兩造所不爭執（見不爭執事項５）；又戌○○與被
    上訴人間之前案確定判決亦如此認定。
２、上訴人雖主張酉○○5兄弟因受黃○○之贈與而取得系爭土地各應
    有部分6分之1，但為乙○○3人所否認。按以非經登記不得移
    轉之財產為贈與者，在未為移轉登記前，其贈與不生效力，
    固為修正前民法第407條所明定，惟當事人間對於無償給與
    不動產之約定，如已互相表示意思一致，依同法第153條第1
    項之規定，其契約即為成立，縱未具備贈與契約特別生效之
    要件，要難謂其一般契約之效力亦未發生，債務人自應受此
    契約之拘束，負有移轉登記使生贈與效力之義務（最高法院
    41年台上字第175號民事裁判意旨參照）。則依修正前民法4
    07條所為之不動產贈與，在未移轉登記前，僅具有一般贈與
    契約之效力，受贈人僅得請求贈與人移轉所有權。而查，黃
    ○○為達贈與酉○○5兄弟之目的，將系爭土地移轉登記至亥○○
    名下，已如前述。惟依修正前土地法第30條之規定，酉○○5
    兄弟因無自耕能力，無從請求黃○○依贈與契約履行移轉所有
    權登記，且酉○○5兄弟與亥○○間之信託契約亦屬違反強制規
    定而無效，故黃○○無法藉由贈與使酉○○5兄弟取得系爭土地
    應有部分各6分之1。是以上訴人主張酉○○5兄弟因受贈與而
    取得系爭土地應有部分各6分之1，即屬無據。
３、又77年切結書及系爭切結書雖記載：「先父地○○‧‧‧遺留祖業
    及其後兄弟共同購買（詳另明細表）不動產，前因應管理方
    便，部分先行登記為個人名義至今，惟日後我們六兄弟經協
    議同意分割祖業時，各持有名義人（包含其繼承人）應無條
    件隨時提出印鑑過戶等一切手續‧‧‧」等語（見原審卷㈠第11
    9至165頁），惟上開切結書應僅係再行確認切結書所載之不
    動產係先行登記個人名義，非個人財產，將來仍應負有過戶
    義務之意旨。各筆土地先行登記個人名義之原因事實應依登
    記時決之，並無創設不同法律關係之情形。從而酉○○5兄弟
    亦不因上開切結書之簽立而取得黃○○贈與之應有部分各6分
    之1。前案確定判決所認定酉○○5兄弟已因黃○○之贈與而取得
    系爭土地應有部分各6分之1，雖與本院認定不同，惟本院本
    於職權所為之認定，自不受前案確定判決認定之拘束，附此
    說明。
㈡、上訴人依據不當得利及繼承之法律關係，請求被上訴人移轉
    系爭土地應有部分，為無理由：
　　按無法律上之原因而受利益，致他人受損害者，應返還其利
    益。民法第179條前段定有明文。己○○、癸○○並未自黃○○之
    贈與取得系爭土地應有部分各6分之1，而庚○○4人、巳○○5人
    、辰○○○4人亦無從因分別繼承酉○○、戌○○、賴錦鏽之遺產而
    取得上開應有部分，已如前述，是以上訴人主張渠等之應有
    部分仍登記在被上訴人名下，渠等就受有此部分之損害，即
    有未合。因此，上訴人依據不當得利及繼承之法律關係請求
    被上訴人應將系爭土地屬於上訴人之應有部分返還予上訴人
    云云，即與不當得利之要件未合，應屬無據。
㈢、上訴人依據系爭切結書第一條，請求被上訴人移轉系爭土地
    應有部分，亦無理由：
１、被上訴人雖抗辯上訴人依據系爭切結書請求部分，應為前案
    確定判決既判力所及，有違反一事不再理原則云云。惟查，
    戌○○於前案係基於46年間成立之信託契約、借名登記關係及
    繼承之法律關係請求被上訴人移轉系爭土地應有部分予戌○○
    ，有前案判決書在卷足參（見原審卷㈠第33至43頁），雖其
    以系爭切結書為引證，惟並未曾依系爭切結書為其請求權基
    礎，且系爭切結書第一條之約定內容與系爭信託契約亦未完
    全相同。故上訴人於本件依系爭切結書請求部分，應無違反
    一事不再理原則之情事，合先敘明。
２、上訴人主張癸○○6兄弟在84年間簽立系爭切結書，係成立與系
    爭信託契約之不同法律關係云云。惟查，觀之系爭切結書第
    一條記載：「先父地○○‧‧‧遺留祖業及其後兄弟共同購買（
    詳另明細表〈其中系爭2筆土地記載：亥○○名義、持分：全〉
    ）不動產，前因應管理方便，部分先行登記為個人名義至今
    ，惟日後我們六兄弟經協議同意分割祖業時，各持有名義人
    （包含其繼承人）應無條件隨時提出印鑑過戶等一切手續」
    等語（見原審卷第119至165頁），其前段應係確認明細表所
    載之不動產均是先行登記為個人名義，實際上是遺留祖業及
    兄弟共同購買之事實。然有關系爭土地部分，即係黃○○為贈
    與癸○○6兄弟而在46年間登記於亥○○個人名下，並未因事後
    癸○○6兄弟簽立上開切結書而成立不同之法律關係。
３、上訴人主張第一條後段所記載：「日後6兄弟經協議同意分割
    祖業時，各持有名義人（包含其繼承人）應無條件辦理過戶
    」，是癸○○6兄弟新成立之土地登記移轉約定云云。然依上
    開記載之文義，顯然是以6兄弟將來如有成立協議分割時，
    應負有過戶義務之意，並無在簽立切結書同時已成立何協議
    之情事。因此上訴人主張依據系爭切結書第一條，被上訴人
    即應將系爭土地應有部分移轉予上訴人云云，已屬無據。
４、此外，上訴人自承其曾於109年10月29日發函予被上訴人，約
    定於同年11月11日共同協議分割祖業，因被上訴人未到場致
    無法協議（見本院卷第237頁），足見兩造並未成立同意協
    議分割祖業之協議，則上訴人依據系爭切結書請求辦理過戶
    ，亦屬無據。上訴人雖稱因上訴人拒絕協議，係以不正當行
    為阻止系爭切結書條件之成就，依民法第101條第1項之規定
    ，視為條件成就，應認兩造已同意協議分割祖業，被上訴人
    即應負過戶移轉之義務云云。惟按因條件成就而受不利益之
    當事人，如以不正當行為阻其條件之成就者，視為條件已成
    就，民法第101條第1項定有明文。此固為維護誠實信用原則
    ，貫徹附條件法律行為之效力，於因條件成就而受不利益當
    事人以不正當行為阻止條件成就時，特設該條件視為已成就
    之規定。惟對於條件成就施以影響之行為，究應如何定性其
    為不正當行為？舉凡故意妨害、違反法令或違背正義之行為
    均屬之外，當視法律行為時當事人之意思依誠實信用之原則
    客觀地評價，以決定該當事人所為是否可被允許？其評價之
    作成，並應考慮該當事人對系爭條件之成就施以影響之動機
    、目的，再參酌具體個案情況予以認定之。倘系爭條件成就
    之促成，係以不作為之方式為之，於評價該不正當性時，更
    應以作為義務之存在為前提（最高法院103年度台上字第206
    8號民事裁判意旨參照）。而查，系爭切結書係記載「日後6
    兄弟經協議同意分割祖業」，既為「協議」，則應本於個人
    自由意志為之，倘對祖業分割內容有不同意見，自無強令其
    應成立協議之理。何況，系爭協議書所涉不動產之筆數甚多
    ，且自各該不動產登記迄今多已時隔數十年，或因不動產坐
    落位置、價值已有變化，且未○○亦主張應結清數十年來登記
    名義人所繳納之相關稅費等語，故兩造就該等不動產應如何
    為公平之分割，並非易事，此自兩造分別於原審及本院提出
    調解方案並經移付調解而仍無法達成共識等節可知（見原審
    卷㈠第211至459頁、本院卷第175頁、193頁），自難僅以被
    上訴人經上訴人通知於109年11月11日協商而未到場，即認
    被上訴人有以不正當方法阻止協議之成立，而視為移轉登記
    之條件成就。是以上訴人依據系爭切結書第一條之約定，請
    求被上訴人移轉系爭土地應有部分，為屬無據。
六、綜上所述，上訴人依據不當得利及繼承法律關係，請求被上
    訴人應將上訴聲明第㈡項⒈至⒌所示之應有部分移轉登記予上
    訴人，為無理由，應予駁回。原審判決上訴人敗訴，理由雖
    未盡相同，但結論並無二致，仍應予以維持。上訴意旨指摘
    原判決不當，求予廢棄改判，為無理由，應駁回上訴。另上
    訴人追加依系爭切結書第一條之約定為上開請求部分，亦無
    理由，應予駁回。
七、本件事證已臻明確，兩造其餘之攻擊或防禦方法及所提證據
    ，經本院審酌後均認與本件之結論無涉，茲不再一一論列，
    併予敘明。
八、據上論結，本件上訴及追加之訴均為無理由，爰判決如主文
    。
中　　華　　民　　國　　110 　年　　10　　月　　5 　　日
              民事第五庭    審判長法　官  游文科
                                  法　官  楊珮瑛
                                  法　官  李慧瑜
正本係照原本作成。
上訴人得上訴。
如不服本判決，須於收受判決送達後20日內向本院提出上訴書狀
，其未表明上訴理由者，應於提出上訴後20日內向本院提出上訴
理由書狀（均須按他造人數附具繕本）。因疫情而遲誤不變期間
，得向法院聲請回復原狀。
上訴時應提出委任律師為訴訟代理人之委任狀。具有民事訴訟法
第466條之1第1項但書或第2項之情形為訴訟代理人者，另應附具
律師及格證書及釋明委任人與受任人有該條項所定關係之釋明文
書影本。如委任律師提起上訴者，應一併繳納上訴審裁判費。

                                  書記官  陳秀鳳
　　　　　　　　　　　　　　　　　
中　　華　　民　　國　　110 　年　　10　　月　　5 　　日